臺灣臺北地方法院民事判決　　　　　　　　　　　　九十二年度簡上字第七五一號
　　上　訴　人　經濟部
　　法定代理人　乙○○
　　訴訟代理人　陳傳岳律師
　　　　　　　　范瑞華律師
　　　　　　　　蘇巧慧律師
　　被上訴人　　甲○○○有限公司
　　法定代理人　丙○○○
　　訴訟代理人　李成功律師
當事人間請求給付租金事件，上訴人對於中華民國九十二年十月三日臺灣臺北地方法
院臺北簡易庭九十二年度北簡字第二二五二號第一審判決提起上訴，本院判決如下：
    主  文
原判決關於駁回上訴人後開第二項之訴部分，及該部分假執行之聲請，並訴訟費用之
裁判廢棄。
被上訴人應給付上訴人新台幣貳佰壹拾肆萬柒仟壹佰柒拾玖元，及自民國九十一年九
月五日起至清償日止，按週年利率百分之五計算之利息。
其餘上訴駁回。
第一、二審訴訟費用，由上訴人負擔五十分之一，餘由被上訴人負擔。
本判決命被上訴人給付部分，於上訴人以新台幣柒拾壹萬元為被上訴人預供擔保後得
假執行，但被上訴人得以新台幣貳佰壹拾肆萬柒仟壹佰柒拾玖元為上訴人預供擔保，
免為假執行。
   事實及理由
一、上訴人主張略以：
（一）二造於於民國（下同）七十九年一月五日起訂立倉場土地定期租賃契約，約定
      上訴人將位於臺北市○○路與汀州路口之莒光倉庫旁空地（下稱系爭土地）出
      租予被上訴人使用，嗣後雙方於每次租賃期間屆滿時另訂新租約，雙方並一再
      續約至八十五年；自八十六年起上訴人就系爭土地改採公開招標、總價承租方
      式對外招租，決標結果仍由被上訴人得標，雙方即簽訂為期三年之倉場土地定
      期租賃契約，嗣八十九年再續約乙次至九十二年八月止。惟被上訴人自八十九
　    年八月十五日起即陸續短繳租金，迄今短繳租金共新台幣（下同）三百十四萬
      九千五百六十四元，經抵充被上訴人自七十九年一月五日至八十五年一月四日
      止，溢繳租金九十六萬五千一百二十七元後，被上訴人仍應給付二百十八萬四
      千四百三十七元。原審誤以上訴人對於九十一年一月五日起至九十一年八月四
      日止之租金請求權，得逕以二造間經公證之租賃契約約定為強制執行，認為上
      訴人所為之請求無權利保護必要，又八十九年八月十五日起至八十九年九月四
      日止之租金，則為二造間繼續給付之租金，上訴人收受前後期租金未為保留自
      不得再為請求等理由，駁回上訴人第一審之訴及假執行之聲請。惟查公證書僅
      具有與確定判決相當之執行力，非謂該公證書已有與確定判決相同之既判力，
      是法院仍須就上訴人實體上之爭執作審判，同時八十九年八月十五日起至八十
      九年九月四日止之租金為獨立請求之租金非繼續性給付，故上訴請求：(一)原判
      決廢棄；(二)被上訴人應給付上訴人二百十八萬四千四百三十七元，及自民國九
      十一年八月五日起至清償日止按年利率百分之五計算之利息；(三)上訴人願供擔
      保請准宣告假執行。
（二）上訴人對於八十九年八月十五日起至八十九年九月四日止之租金請求部分，應
      無民法第三百二十五條第一項之適用：
　１、依民法第三百二十五條第一項之規定意旨可知，本條規定之適用至少必須同時
      具備「系爭給付須為定期給付」、「債務人取得給付一期之受領證書」、「債
      權人未為他期之保留意思表示」，亦即系爭給付須符合前述三要件後，始生推
      定債務人以前各期之給付已為清償之舉證責任轉換效果。而所謂「定期給付」
      乃指「於一定期間之間隔，為規則的反覆的給付而言」、「定期給付係指基於
      一定法律關係，因相隔相當期間之經過，順次發生之債權所得請求之給付」，
      從而前揭民法第三百二十五條第一項規定適用之前提必須系爭給付具備於一定
      期間或法律關係，有規則性之反覆發生之特性，而若系爭給付欠缺此反覆發生
      之特性，即不屬定期給付，則債務人就已清償以前各期之債務仍應負舉證責任
      ，自無本條舉證責任轉換之適用餘地。查系爭相當於租金之請求權，係因系爭
      土地八十六年租賃契約於八十九年八月十四日屆滿，而八十九年租賃契約自八
      十九年九月五日起始成立生效，因而發生被上訴人於八十九年八月十五日至八
      十九年九月四日之期間無權使用系爭土地之情形，是雙方方另行合意比照八十
      六年租賃契約之租金數額，依比例計算此期間之使用代價（就此被上訴人亦不
      爭執，詳原判決第八頁第十五行）。是此明顯可知，被上訴人依前揭合意給付
      系爭期間之使用土地代價，純屬獨立之給付，並非基於所謂「於一定期間之間
      隔，為規則的反覆的給付」，自應無民法第三百二十五條第一項之適用，甚明
      。
  ２、此期間之租金尚應給付三萬七千二百五十八元：依前揭說明，上訴人及被上訴
      人雙方既合意依八十六年租賃契約第五條「租金及繳付辦法」規定，即每月以
      一定總價數額為租金，是被上訴人自八十九年八月十五日至九月四日期間使用
      系爭土地（共二十一日），依比例計算，被上訴人應給付十四萬二千二百五十
      八元予上訴人（計算式：含稅月租210,000元×21日/31日=142,258元）。惟被
      上訴人卻僅給付十萬零五千元，因此被上訴人就此部分共計短繳三萬七千二百
      五十八元。
（三）上訴人對於九十年一月五日起至九十一年八月四日止之租金請求權部分，不因
      二造間之租約經公證得逕付強制執行，本件之租金請求即無權利保護之必要：
　１、縱認雙方之租約縱經公正手續而具有強制執行名義，僅指該公證書具有與確定
      判決相當之執行力，非謂該公證書已有與確定判決相同之既判力，蓋因公證事
      件性質上係屬非訟事件，無既判力可言，債務人對於租金債務既得作實體上之
      爭執，債權人為取得具有既判力之判決，即難謂無權利保護之必要，此有台灣
      高等法院台南分院八十四年上字第四五二號判決及學者見解可稽。查本件承租
      人即被上訴人對租金給付向有爭執，此亦可自其於本件訴訟歷次提出之書狀得
      知，從而，上訴人為取得具有確定力之判決而提起本件訴訟，應有權利保護必
      要，原審為相反之認定，顯無理由。
  ２、至於原審援引之最高法院四十二年台上字第一二八一號判例及同院八十六年台
      抗字第三四八號裁判，前者係謂得為執行名義之公證書，除於證書上載明應逕
      受強制執行者外，並須債權人之請求係以給付金錢或其他代替物或有價證券之
      一定數量為標的，而相對人若主張有執行名義不備，僅得聲明異議，不得提起
      執行異議之訴；後者乃謂債權人聲請強制執行時，形式審查其提出之公證書，
      租金請求權已經確定其存在者，即得為之，至相對人為同時履行抗辯者，應屬
      依法請求救濟的問題。基此可知，上述二則最高法院之裁判均係針對經公證之
      租約有無執行名義作成，與本件上訴人為取得具有確定力之判決而起訴，有無
      權利保護必要之爭點無關，原審逕援引上揭二則裁判，認定本件請求無權利保
      護必要，實無理由。況查，若被上訴人爭執係爭租金給付義務存否之前提下，
      上訴人仍爭執係爭公證之租約聲請強制執行，被上訴人及可提出債務人異議之
      訴，屆時雙方將再次對租金給付義務存否進行爭訟，如此反覆循環，豈有與訴
      訟制度解決紛爭之意旨相符。
（四）自七十九年以來所定租金之計算標準：
  １、七十九年至八十四年之租金計算：按九十三年七月三十日現場勘驗測量結果，
      系爭租賃空地面積為五百三十九平方公尺，亦即一百六十三坪。況且，縱扣除
      遭後方住戶佔用部分，系爭租賃面積為五百二十八平方公尺（一百五十九點七
      三坪），甚至再扣除被上訴人主動未使用部分，亦有五百零六平方公尺（一五
      三點０六五坪），惟二造七十九年至八十四年間租金爭議部分，於該期間所訂
      定之倉場租用契約第五條「租金及繳付辦法」規定，此段期間之租金均係以坪
      數作為計算基礎，上訴人基於有利國民原則以一百五十一點五坪計算，是被上
      訴人自七十九年一月五日至八十五年一月四日止「溢繳」之租金為九十六萬五
      千一百二十七元，因此，就二造間系爭租賃契約所生之債權債務相互抵銷後，
      被上訴人尚應給付予被上訴人二百十八萬四千四百三十七元。
　２、八十六年與八十九年所訂立之租賃契約，係以每月總標額計算租金，與租賃標
      的物面積無關，被上訴人無溢繳租金情事：兩造八十九年訂定租賃契約，係依
      上訴人於八十六年所辦理公開標租之「標租須知」第十三及十四條規定，兩造
      於八十六年租賃契約期滿後合意所訂之八十九年租約，係援依八十六年當時公
      開標租之「標租須知」，從而該須知所定事項，對於八十九年租約仍有拘束力
      。又該標租須知第九條第一項規定：「決標：決標以標租單所列每月租金總額
      ：超過標租底價之最高價者為得標... 」，依此該規定可知，本件決標當時即
      以投標者所列「每月總額標」高低競標，再依同須知第九條第三項與第十一項
      規定，雙方簽訂租約，是雖此標租須知為規範系爭租賃土地之標租事項，稽此
      亦可證知，本件兩造自始皆以每月總價計租的方式進行標租與締約。且上訴人
      甚至於開標過程已再次重申系爭標租採「總價決標」，得標者於得標後不得以
      使用面積與標租須知所標示之坪數不同而請求減租，此有該公開標租紀錄可稽
      ，即「主標人報告：本倉場係以總價決標，得標人不得以使用面積與標租須知
      所標示之坪數不同而提出減租之請求。」。又查主標人之報告不過是重申標租
      須知記載事項，不論主標人於決標當次有無宣示，被上訴人基於參與公開競標
      人之身份，自受標租須知有關總價決標及以之簽約計租之規定拘束；本件八十
      六年固經三次投標，但事實上第二次開標時，尚有另一廠商統一精工股份有限
      公司參與投標，該次係因統一精工公司未帶公司大小章，當場無法重新比價，
      不得已舉行第三次開標，第三次開標不過是第二次開標之續行，尤其被上訴人
      自始均有參與三次投標，實不得以主標人在第三次開標時未重申前述總價決標
      之意旨，即藉稱不受拘束，故本件二造租賃契約，自八十六年間起，自應受總
      價決標之限制。
　３、上訴人主張上訴人指示其所租用者乃在鋼板樁區隔之範圍內云云，惟查被上訴
  　　人本身是否只使用系爭租賃標的物之部份或全部土地，誠屬被上訴人承租係爭
　    土地後自行決定之範疇，上訴人無置喙之餘地。同時系爭土地經過實際測量確
      為一百六十三坪，而上訴人於九十年三月二日以經二辦字第０九０二０三０
      三二八０號函，及九十一年五月二日以經總字第０九一０二九一二八八０號函
      ，乃因被上訴人一再陳情要求調整租金後，上訴人為展現善意，解決爭議，試
      圖尋求和解之道，提出可能之解決方案，該等函文不過是雙方爭執期間之磋商
      往返文件，且雙方最終亦無法達成協議，是被上訴人嗣後執該等書函，主張租
      約非總價承標云云，自無所據。綜上本件被上訴人抗辯俱無理由。
二、被上訴人則抗辯略以：
（一）被上訴人自七十九年一月五日起向上訴人租用系爭土地，直至九十年一月四日
      止，始終按時依約繳付租金，從未遲延或短少。惟因被上訴人其後發現上訴人
      有不完全給付情事，故自九十年一月間起，本於誠信暨公平之原則，請求上訴
      人重測土地面積並重新核算租金，上訴人亦允為辦理。上訴人嗣並依據地政機
      關實際量測結果，於九十年三月二日以經二辦字第０九０二０三０三二八０
      號函復略以，自九十年一月五日起按四百八十平方公尺（如換算坪數為一四五
      ．二坪）計租，每月應繳租金為十七萬四千三百六十一元。並另寄致被上訴人
      「修正倉場土地租賃契約」一份，載明上開土地重測後之面積及每月租金。具
      見上訴人就被上訴人所提「重測土地面積並重新核算租金」之新要約，已為承
      諾，雙方自應誠信履行該「新約」之內容，是八十六年以後之租約亦應依坪數
      比例計算租金。因此包含七十九年至八十四年所溢繳之租金，再算至上訴人訴
      請至九十一年八月為止，被上訴人不僅對上訴人並未負有租金債務，上訴人反
      應返還被上訴人四十三萬五千四百六十六元，是本件被上訴人並未積欠租金；
      爰請求駁回上訴人上訴，並聲明如受不利益判決，被上訴人願供擔保免為假執
      行。
（二）查原審以租賃契約經公證應逕付強制執行，以上訴人租金給付之請求欠缺權利
      保護必要為由，駁回上訴人之訴。按法律賦予依公證法作成之公證書載明「應
      逕受強制執行者」，得為執行名義，本即為達節約訴訟，避免浪費訴訟資源而
      之必要而予駁回，並無可議，鄭雲鵬先生著「公證法新論（元照出版社，二０
      ０一年五月再版，第二０七頁）」即引「新竹地方法院六十四年四月司法座談
      會」之決議，指出如竟起訴，應認為欠缺權利保護要件，以判決駁回之，可為
      論據。上訴人以其訴訟乃為取得具有既判力之實體確定判決為由，謂並非無權
      利保護之必要而聲明不服，自難認其上訴為有理由。
（三）關於八十九年八月十五日至同年九月四日止之租金部分，應有民法第三百二十
      五條第一項之適用：查八十六年之租約至八十九年八月十四日屆期，本應接續
      續約，然因上訴人內部作業延宕，直至八十九年九月五日始簽立新約。二約間
      之空擋雖計二十一天，惟被上訴人係依上訴人之指示，以原契約所定租金標準
      ，按半月計收租金，即每月租金二十萬元之半數十萬元，加計營業稅共為十萬
      五千元。被上訴人確係依上訴人之指示繳交。此由上訴人收受八十九年契約之
      第一期款（八十九年九月五日至九十年一月四日）計八十五萬二千三百四十八
      元時，並無任何保留，即足明證。而該二十一天之租金，性質上確屬接續各契
      約「定期給付」之一部分，並非上訴人所稱之「純屬獨立之給付」。況若係「
      獨立之給付」，即應就其給付數額另為約定，然上訴人卻又謂應按八十六年租
      賃契約第五條所定「每月租金」數額「比例計算」，而未提出該所謂「比例計
      算」究係如何約定暨為此約定之證據。其論述顯然自相矛盾，要無可採。
（四）上訴人與被上訴人間八十六年以後之租賃契約，其契約所載之土地面積，如與
      實際丈量結果不符時，租金應比例調整：
　１、系爭土地八十六年及八十九年之「租賃契約」，均載明倉場範圍為一百六十九
    　坪。故依所載土地面積交付被上訴人使用，本為上訴人應履行之契約義務，如
    　其不能提供實足面積之土地以作為收受租金之對待給付，即屬民法第二百二十
    　七條之「不完全給付」，被上訴人自得依同法二百二十六條關於給付不能之規
    　定，請求上訴人為損害賠償。而被上訴人就坪數不足已溢付之租金，即屬所受
    　損害而得請求上訴人返還，就尚未屆期部分，為簡化雙方債權債務關係，自亦
      得請求上訴人修正契約，調整租金以憑給付。按各該契約關於租金部分，僅載
      稱：每月租金計「新台幣二００、０００元」（八十六年）、「新台幣貳拾萬
      貳仟玖佰肆拾元」（八十九年）。且遍查八十六年之標租須知及標租紀錄，亦
      全無上訴人所謂「此並有八十六年公開標租當時之招標須知及標租紀錄可稽」
      ，自亦皆屬空言而無據。至上訴人於原審所舉原證十號，謂於開標時已明確告
      知係以總價決標，得標人不得以使用面積與標租須知所標示之坪數不同而請求
      減租。惟查其第二次流標之標租紀錄既非第三次決標之標租紀錄，自無從列為
      決標後租賃契約之一部分，用以拘束參與第三次開標之得標人，此乃不辯自明
      之理。
　２、上訴人有依比例調整租金之意思表示，二造亦就系爭土地應依上訴人實際使用
　　　部分計算租金之協議：被上訴人早有請求重測土地面積並依實測面積調整租金
　　　之提議，上訴人既於九十年三月二日以經二辦字第０九０二０三０三二八０
　　　號函覆，同意自九十年一月五日起按四百八十平方公尺（如換算坪數為一四五
　　　．二坪）計租，每月應繳租金為十七萬四千三百六十一元，是二造間就系爭土
　　　地有關地租約定亦因要約及承諾而成立新約定。又上訴人九十一年五月二日經
　　　總字第０九一０二九一二八八０號函之說明二後段所示：「．．．貴公司以本
　　　部九十年三月二日函示面積坪數繳交十七萬四千三百六十一元，本部同意暫收
　　　，惟仍請貴公司先按十一月七日函示面積一百五十八坪計租，並補繳租金差額
　　　一萬五千三百七十元。」等語，足證二造間就系爭土地面積究為一四五點二坪
　　　或一五八坪雖有歧見，但依按實際面積計租已達成合意，故二造間就「調整租
　　　金」已有協議，要無上訴人主張「以總價決標，得標人不得以使用面積與標租
　　　須知所標示之坪數不同而請求減租」之餘地。同時二造經磋商後，上訴人自九
　　　十一年九月起自九十二年一月止，均按一四五點二坪計繳各該月分之租金十七
　　　萬四千三百六十一元，上訴人亦交付收據而無保留，是參照民法第三百二十五
　　　條規定，更足認上訴人已同意被上訴人承租實際面積為一百四十五點二坪無誤
 　　 。
　３、鈞院九十三年七月三十日現場履勘，當可查知系爭土地租用範圍，卻不應包含
  　　被上訴人所示鋼板樁以外之土地，是上訴人亦曾於二辦字第０九０二０三０
    　三二八０號函承認前開事實。本次現場履勘後，台北市古亭地政事務所九十三
      年八月十八日北市古地二字第０九三三００八００００函附複丈成果圖，卻系
      沿用上訴人之舊有資料照抄，故本次履勘測量之面積仍應扣除部分道路及水溝
      等面積，故被上訴人實際使用面積仍為一四五點二坪，據此計算，上訴人應返
      還被上訴人四十三萬五千四百六十六元。
三、法院協助二造整理爭點如下：
（一）二造不爭執部分：
　１、上訴人所有位於臺北市○○路與汀州路口之莒光倉庫旁空地（下簡稱系爭土地
　　　）出租予被上訴人，二造分別於七十九年一月五日、八十年一月五日、八十一
　　　年一月五日、八十二年一月五日、八十三年一月五日、八十四年一月五日、八
　　　十五年三月六日，於原租期屆滿時續定租約。惟二造間前開租約自八十六年間
　　　，因上訴人對前開系爭土地改採公開招標方式對外招租，被上訴人仍然依規定
　　　得標續租，並簽訂為期三年之倉場土地租賃契約，二造乃分別於八十六年八月
　　　十五日、八十九年九月五日簽訂租賃契約，租賃契約分別為八十六年八月十五
　　　日起至八十九年八月十四日止、八十九年九月五日起至九十二年八月四日止，
　　　同時二造均同意交由公證人公證，並做成公證書，載明承租人即被上訴人給付
　　  如契約所載之租金如不履行時，應逕受強制執行等語。
　２、系爭土地面積，於二造間訂立前開租賃契約時，均記載倉場範圍‧‧‧倉庫旁
　　　空地一六九坪（如附圖斜線所示），嗣系爭土地及周圍土地經合併分割而重新
　　　鑑界，被上訴人覺得土地面積不足，乃向上訴人陳情，上訴人九十年三月二日
　　　以經（九０）二辦字第０九０二０三０三二八０號函復略以：「貴公司陳情租
　　　用本部莒光倉庫旁空地面積不足重新計租案，同意自本（九十）年一月五日起
　　　按分割後之面積計算租金，如說明，」並於說明欄載明：「本案同意自九十年
　　　一月五日起，按分割後之面積計租，則貴公司承租範圍計台北市○○區○○段
　　　六小段一五八－二地號一六平方公尺、一五八－四地號五九平方公尺、一五八
　　　－五地號四０五平方公尺，合計四百八十平方公尺（如換算坪數約為一四五點
　　　．二坪），每月應繳租金為十七萬四千三百六十一元（百分之五營業稅未計）
　　　，請於文到十日內補繳本年一、二月租金，並洽本部第二辦公室辦理修正租約
　　　公證手續，公證費用雙方各半負擔。至貴公司陳情退還自民國七十九年起至八
　　　十九年十二月三十一日止，分割前後面積差距部分之租金一節，本部第二辦公
　　　室正研議中。」同時上訴人於同年三月十六日另寄致被告「修正倉場土地租賃
　　  契約」稿一件。
　３、二造八十六年租約至八十九年八月十四日屆期本應續約，但二造遲至八十九年
　　　九月五日始簽立新約，其間二十一天（八十九年八月十五日起至同年九月四日
　　　止），二造協定依原契約第五條（八十六年間契約所定）所定比例計算，被上
　　　訴人應給付十四萬二千二百五十八元，被上訴人亦已給付原契約租金（二十萬
　　　元）之半數十萬元，加計營業稅共為十萬五千元，尚有三萬七千二百五十八元
　　　未付。然上訴人已收受前開十萬五千元外，另收受被上訴人交付前開八十九年
　　　契約之第一期款（八十九年九月五日至九十年一月四日）計八十五萬二千三百
　　　四十八元，上訴人收受前開款項當時，同時開立當期收據交付被上訴人。上訴
　　　人則另於九十一年八月二十日經總字第０九一０二九二二六六０號函說明一之
　　　記載：「一、本案前於九十一年七月三十一日經雙方協商達成共識，貴公司（
　　　即被上訴人）同意自九十一年八月五日起承租面積暫按一四五‧二坪計算之每
　　　月租金十七萬四千三百六十一元，依租約規定期限按月繳交租金，並以法院調
　　　解或判決之計租基準找補該期間之差額。至九十一年八月以前之租金繳納爭議
　　　，由本部（即上訴人）聲請法院調解或訴訟判決，並以調解或判決結果為計租
　　　基準辦理找補。請貴公司即依上開協商結論繳交九十一年八月份租金。除租金
　　　暫依上開協議繳納外，相關租金繳付方式等承租規定，均按原契約辦理。二、
　　　貴公司承租上揭房地，按本部認定之計租基準計算，至九十一年八月四日止，
　　　貴公司應補繳租金二百十八萬四千四百三十七元‧‧‧，各期間計租基準及理
　　　由如左：（一）七十九年一月五日至八十五年一月四日部分：‧‧‧（二）八
　　　十五年一月五日至八十六年一月四日部分：‧‧‧（三）八十六年八月十五日
　　　至八十九年八月十四日部分：‧‧‧（四）八十九年九月五日至九十二年九月
　　  四日部分：‧‧‧‧」。
　４、八十九年十二月政府為整理國家資產，上訴人乃就系爭土地與其附近土地併同
　　　辦理土地分割並重新鑑界，兩造對承租面積有爭議。被上訴人於九十年一月十
　　　六日提交陳情書予上訴人，主張承租面積不足，請求重新鑑測實際使用面積後
　　　，重新訂約再予繳租；並請求退還七十九年起至八十九年十二月三十一日之溢
　　　收租金。
　５、九十年三月二日上訴人以經 (90)二辦字第０九０二０三０三二八○號發函予
　　　被上訴人略如前述，並仍請被上訴人十日內補繳一、二月之租金；同意九十年
　　　一月五日起以四百八十平方公尺計租，請洽上訴人第二辦公室進行租約修正手
　　　續；陳情退還部分正研商中。並於九十年三月十六日將修訂租約稿送被上訴人
　　  。
　６、九十年七月十二日上訴人就系爭土地向台北市古亭地政事務所申請複丈。台北
　　　市古亭地政事務所發函與台北市政府地政測量大隊表示，經該所檢算結果發現
　　　同段同小段一五八之一地號之數化面積似有不符，請測量大隊查明更正。九十
　　  年八月二十三日測量大隊函覆測量有誤差，應更正。
　７、上訴人於九十年十一月七日以經（90）二辦二字第０九００二九一九二四０號
　　　函被上訴人略以：上訴人同意暫以修正面積一五八坪計算七十九年度至八十六
  　　年度被上訴人溢繳之租金及遲延利息，抵繳九十年起屆至之租金。被上訴人前
　    於分割測量面積時所指定承租範圍不正確，惟上訴人同意自九十年十一月份起
      暫以七十九年附圖一百五十八坪收取租金，嗣地政事務所完成分割後再精算結
　　　清 差額。
　８、上訴人於九十一年五月二日以經總字第０九一０二九一二八八０號函被上訴人
　　　略以：被上訴人以上訴人九十年三月二日函示面繳納九十一年三月份租金一七
　　　四、三六一元，上訴人同意暫收。惟仍請按一五八坪計租；上訴人將再次向古
　　  亭地政事務所申請鑑界。
（二）二造爭執要點：
　１、上訴人請求被上訴人給付自八十九年八月十五日起至八十九年九月四日止之租
  　　金三萬七千二百五十八元部分，上訴人收受十萬零五千元，及八十九年契約第
    　一期款當時，未為保留，被上訴人主張依民法第三百二十五條第一項規定，推
      定此部分租金業已繳付有無理由？
　２、上訴人請求被上訴人給付自九十年一月五日起至九十一年八月四日止系爭土地
　　　租金部分，是否因二造租約經公證並約定得逕付強制執行，本件上訴人即出租
　　  人對租金之請求即無權利保護之必要？
　３、二造間自七十九年以來訂立之租賃契約約定之租金應如何計算（土地租用範圍
　　  及面積？）？被上訴人有否「溢繳」？「溢繳」之金額為何？
四、法院之判斷：
（一）有執行名義之公證書，債權人仍得起訴請求法院為判決：按依公證法第十三條
      （修正前第十一條）規定載明逕受強制執行之公證書，對於債務人固有執行力
      ，然並無既判力可言。如債權人捨該公證書而另行起訴，以求取得有既判力之
      確定判決，仍有保護之必要。六十八年臺六八民司函字第０九一五號裁判指正
      要旨即採相同見解。且依公證法作成之公證書，如債權人之請求，係以給付金
      錢或其他代替物或有價證券之一定數量為標的，而於證書上載明應逕受強制執
      行者，於債務人屆期未清償時，債權人依強制執行法第四條規定，固得以為執
      行名義，逕行聲請強制執行。但此指僅與確定判決之「執行力」相當而已，非
      謂具有執行名義之公證書，仍有與確定判決相同之既判力，因公證事件性質上
      係屬非訟事件，無既判力可言，債權人對債務人之債權，債務人仍得作實體
　　　上之爭執，債權人為取得有既判力之判決，即難謂無保護之必要。經查本件二
  　　造間自九十年一月五日起至九十一年八月四日止，就系爭土地租賃契約約定租
    　租金部分，雖經公證並約定得逕付強制執行，惟參照首開說明，上訴人起訴請
      求被上訴人給付租金，仍有權利保護必要，被上訴人提出與本案判決基本事實
      不相同之法院判決主張本件無權利保護必要云云，自無理由，應先敘明。
（二）次查二造於八十六年八月以後之租賃契約，係採「總價決標」，被上訴人以嗣
      後面積不符主張減少租金為無理由。
　１、經查系爭土地自八十六年間起，上訴人改採公開招標方式對外招租，並由被上
　　　訴人依規定投標後決定續租，並簽訂為期三年之倉場土地租賃契約，二造並於
　　　八十九年九月五日再簽訂為期三年之租賃契約，租賃契約分別為八十六年八月
　　　十五日起至八十九年八月十四日止、八十九年九月五日起至九十二年八月四日
　　　止，且均做成公證書；而依前述倉場土地租賃契約，於前言記載：「上訴人茲
　　　將所屬莒光露天倉場以現況租與甲○○○有公司」第五條租金及繳付辦法：「
  　　每月租金計新台幣二十萬元（或二十二萬二千九百四十元）（營業稅另計）」
    　等字樣亦為二造所不執，並有倉場土地租賃契約二件附原審卷第十四至十五頁
      可參，是自堪信為真實。從而本件上訴人主張系爭土地租約自八十六年間起即
      改採「總價決標」出租方式即屬有據。
　２、被上訴人雖抗辯二造間倉場土地租賃契約第二條規定倉場範圍，均載明「北市
  　　○○路．．．倉庫旁地一六九坪（如附圖斜線部分）」是二造間於訂約之初即
　　　載明上訴人應交付之租賃標的應有一六九坪，本件上訴人交付系爭土地被上訴
  　　人可以使用面積僅有一四五點二平方公尺，自屬不完全給付，被上訴人得按實
　    際租用之系爭土地計算每月應付之租金云云。惟查依八十六年六月二十四日系
      爭土地公開標租紀錄記載，主標人報告：「本倉場係以總價決標，得標人不得
      以使用面積與標租須知所標示之坪數不同而提出減租之請求」（見原審卷第一
      五七頁），而本件系爭土地公開招標於八十六年固經三次投標，但事實上第二
      次開標當時，除有被上訴人外，尚有另一廠商統一精工股份有限公司參與投
　　　標，前述公開標租紀錄乃為第二次投標，且該次又因統一精工公司未帶公司大
　　　小章，當場無法重新比價，不得已舉行第三次開標，續行價格標之競標，而第
　　　第三次開標（第二次開標之續行見原審第二００頁）乃由被上訴人依投標底價
  　　加價二次後得達底價而得標，是本件被上訴人自始均有參與三次投標，明確知
    　悉本件投標是以「總價決標」，得標後不得以面積不同而提出減租請求，從而
      被上訴人抗辯第三次投標為獨立事件，本件租賃標的面積應為一六九坪云云即
      難認有理。
　３、再查本件二造對八十六年間上訴人辦理公開標租之「標租須知」第十三規定：
　　　「租賃期限三年，期滿如欲續租，應於租期屆滿前一個月以書面經雙方同意另
　　　訂新約，租金另議。逾期未定，視為終止租約。」，第十四條約定「其他：
 　　 (一)本須知為租賃倉場契約基本條件之一，其效力視同契約。」；即兩造於
　　　八十六年租賃契約期滿後合意所訂之八十九年租約，係援依八十六年當時公開
　　　標租之「標租須知」，故該標租須知所定事項，對於八十九年租約仍有拘束力
　　　。而該標租須知第九條第一項規定：「決標：決標以標租單所列每月租金總額
  　　：超過標租底價之最高價者為得標．．。」（詳見原審卷第一九七頁)，依此
　    該規定可知，本件決標當時即以投標者所列「每月總額標」高低競標，再依同
      須知第九條第三項與第十一項規定，雙方簽訂租約，是綜上更足證二造間八十
      六年以後簽立之租約二造均有以「總價決標」之合意，同時二造亦合意不得以
      系爭土使用面積不足一百六十九坪請求減少租金。
　４、原告再辯稱被上訴人自九十年一月間起即與上訴人協商，依二造間往來之文書
  　　足證二造間就系爭土地已達成上訴人實際使用面積計算租金之協議云云：惟查
    　九十年二月二日上訴人發函予被上訴人略以同意九十年一月五月起按分割後之
      面積計租，上訴人租賃面積合計四百八十平方公尺，每月應繳租金一七四、三
      六一元，請於文到後十日內補繳本年一、二月租金並洽本部第二辦公室修正租
      約手續，公證費用雙方各半負擔等語。九十年三月十六日上訴人將修正倉場土
      地租賃契約交被上訴人，但被上訴人始終未簽立並未同意上訴人要約進行簽約
      及公證等事宜，而於九十年三月十四日再以陳情書略以，上訴人雖同意自九十
      年一月五日起以實際承租坪數四八０平方公尺計租，但對溢收租金尚未退還有
      欠公平，被上訴人待溢收租金退還後再繳納應付租金，並不同意再負擔新契約
      一半之公證費用。是綜上可知，本件系爭二造間八十九年簽立之租賃契約，二
      造雖曾就土地租賃範圍及租金為磋商，但並未達成意思表示之合致及簽立契約
      ，是被上訴人前開辯解本難認有理由。次查上訴人與被上訴人間就系爭土地租
      金爭執嗣後過程詳如不爭執事項４、５、６、７、８，是依照上開事實，亦無
      法推認二造間系爭土地之租金等問題，曾經合意另定新約，反足證二造嗣後仍
      就租金問題反覆磋商，從而被上訴人抗辯二造間已合意另訂新約，上訴人應誠
      信履行該新約內容云云，自無理由，同理被上訴人以上訴人依一百四十五點二
      坪計算收受九十一年九月至九十二年一月止租金而無保留云云，亦核與前開二
      造爭執過程事實未符，是被上訴人辯稱應推定二造間已同意實際面積為一百四
      十五點二坪為計算租金基礎云云，亦無理由。
　５、再查被上訴人另抗辯稱上訴人有關不爭執事項５、８主張上訴人違背誠信原則
  　　云云，惟查如前述二造間就有關租金爭議過程詳如不爭執事項，上訴人一貫之
    　立場乃以被上訴人依租賃契約可使用面積為基準計算是否有溢領被上訴人交付
      租金之情事，同時上訴人提出更改租約之規定亦未與被上訴人達成合意，是綜
      上本件被上訴人未綜觀本件事實全貌，僅以前開上訴人函件片斷語句主張上訴
      人違背誠信原則，自難信有理由。
　６、綜上二造於八十六年八月以後公開招標簽立之租賃契約，上訴人主張業已改採
      「總價決標」，非以系爭土地面積計算租金等情，為有理由，被上訴人辯稱非
      採總價決標，應以被上訴人實際占用面積為計算標準，及二造嗣後合意以被上
      訴人實際占用面積計算租金云云，自無理由。從而本件二造間就系爭土地之租
      賃契約租金自應以每月二十萬元（八十六年八月十四日起至八十九年十月十四
      日止）及二十萬二千九百四十元（八十九年九月五日起三年內）為計算標準。
（三）依民法第三百二十五條第一項規定，應推定本件八十九年八月十五日起至八十
      九年九月四日止之租金三萬七千二百五十八元業已給付。
　１、經查本件二造間原八十六年間簽立之租賃契約期限至八十九年八月十四日屆滿
  　　，然因上訴人內部簽呈等作業延宕，直至八十九年九月五日始簽立新約，而前
    　開租賃契約屆滿後，迄八十九年九月五日另訂之租賃契約相距二十一天，依約
      計算被上訴人應給付上訴人十四萬二千二百五十八元租金，而上訴人業已收受
      被上訴人繳交之十萬五千元；同時被上訴人亦就八十九年九月五日起至九十年
      一月四日止之定期租金八十五萬二千三百四十八元，亦已全部繳清等事實俱為
      二造所不爭執。是被上訴人主張上訴人收受上開八十九年九月五日起至九十年
      一月四日止之定期租金八十五萬二千三百四十八元，及給與受領上開給付之證
      書（收據及發票）同時，並未對被上訴人八十九年八月十五日起至八十九年九
      月四日止應給付之定期租金加以保留，參照民法第三百二十五條規定，被上訴
      人抗辯稱本件租金為定期給付，上訴人給與受領一期證書而未為他期之保留，
      推定其以前各期之給付已為清償等語，即有理由。
　２、再查本件二造之就系爭土地於八十六年間訂立之租賃契約期限屆滿後，因上訴
  　　人內部作業遲延乃延至八十九年九月五日始簽立系爭土地租賃契約，而本件二
    　造間訂立之租賃契約均為定期給付（即按月給付一定金額租金），再參照被上
      訴人於七十九年一月起即承租占用系爭土地迄今，其間二造於七十九年一月五
      日、八十年一月五日、八十一年一月五日、八十二年一月五日、八十三年一月
      五日、八十四年一月五日、八十五年三月六日均於每次租賃契約屆滿前另定租
      約；而八十五年三月六日訂約時亦發生八十五年一月五日原契約期限屆滿二個
      月後另定新約情事，而二造間亦認此部分屬定期給付，由被上訴人依約給付上
      訴人租金並無疑義，從而本件系爭二租約空檔之二十一日亦應認是屬定期給付
      ，始符合解釋二造間法律行為之真意，上訴人陳稱非定期給付云云，即難採據
      。
　３、再查依上訴人前開九十一年八月二十日經總字第０九一０二九二二六六０號函
　　　文內容計算租金內容顯示，上訴人收受被上訴人支付八十九年九月五日起至九
　　　十年一月四日止定期給付之證書當時，並未為被上訴人尚未繳足八十九年八月
　　　十五日起至八十九年九月四日租金之保留，則其於本件訴訟中始以其嗣後曾於
　　  相隔逾一年多後之九十一年八月二十日，以前開函文表示保留之意思，尚不足
　　　據以推翻上述被上訴人已清償自八十九年八月十五日起至八十九年九月四日止
　　　租金之推定事實。同時綜合上述客觀事實，本件被上訴人辯稱，二造於八十九
  　　年九月簽定新約當時，曾合意就前述二契約間隔二十一日約定租金為十萬五千
    　元（即半個月租金，並以二造八十六年間訂立之租賃契約約定租金計算）等語
      ，亦符常情及經驗法則。
　４、綜上本件上訴人起訴請求被上訴人支付此部分租金三萬七千二百五十八元部分
　　  ，即無理由。
（四）本件被上訴人七十九年起承租系爭土地，應按實際占用面積一百五十三點０六
      五坪計算溢繳租金。
　１、二造對系爭七十九年至八十四年之租約應依契約約定之面積計算租金等並無爭
      執。
　２、次查本院依被上訴人之聲請赴現場履勘測量，並請地政人員就二造間爭執事項
　　　測量繪圖送院，而依台北市古亭地政事務所九十三年八月十八日函送本院之土
　　　地複丈成果顯示，本件租賃標的一五八、一五八之二地號之土地（地號已變更
  　　），經扣附標示乙部分十一平方公尺，及甲部分土地即被上訴人所指鋼版椿圍
    　起供標示乙部分建物出入之空地八三平方公尺後，系爭土地面積為五０六平方
      公尺，約合一百五十三點０六五坪，亦為二造所不爭執，是本件七十九年以來
      二造就系爭土地租用面積應以一百五十三坪計算，應足認定。被上訴人抗辯稱
      前開系爭土地尚應扣除不能使用之水溝、道路用地云云，與本院履勘現場時二
      造爭執部分及二造間之契約約定真意不符，難加採據。
　３、本件上訴人以二造租賃契約約定土地僅為一百五十一坪（較履勘面積一百五十
　　　三坪為少）計算七十九年迄八十四年間歷年來被上訴人溢繳之租金核計為九十
　　　六萬五千一百二十七元，亦有被上訴人不爭執之計算表可稽，從而本件被上訴
　　  人前開期間溢繳之租金亦足確定。
（五）被上訴人應給付上訴人租金二百十四萬七千一百七十九元及利息：綜合上述，
　　　本件依上訴人於起訴時製作之計算表計算，本件被上訴人計欠繳租金三百十一
　　　萬二千三百零六元（即扣除視為給付之三萬七千二百五十八元），再扣除被上
　　　訴人溢繳之九十六萬五千一百二十七元，本件被上訴人尚應給付上訴人租金二
　　　百十四萬七千一百七十九元及自民國九十一年八月五日起至清償日止按法定利
  　　率計算之利息部分自有理由，應予准許，逾此部分之請求即無理由，應併其假
    　執行之聲請予以駁回。原審就前開應准許部分，為上訴人敗訴之判決，並駁回
      其假執行之聲請，尚有未洽，上訴意旨求予廢棄改判，為有理由，爰由本院予
      以廢棄改判如主文第二項所示。並為准、免假執行之宣告。至於上訴人之請求
      不應准許部分，原判決為上訴人敗訴之判決，並駁回其假執行之聲請，經核於
      法並無不合，上訴意旨求予廢棄改判，為無理由，應駁回其上訴。
五、據上論結，本件上訴為一部有理由，一部無理由，依民事訴訟法第四百三十六條
    之一第三項、第四百五十條、第四百四十九條第一項、第七十九條、第四百六十
    三條、第三百九十條第二項、第三百九十二條第二項，判決如主文。
中　　　華　　　民　　　國　　九十三　　年　　　十一　　　月　　  二　　日
                                      民事第四庭
                                          審判長法官  盧彥如
                                                法官  唐于智
                                                法官  洪遠亮
正本係照原本作成
得飛躍上訴但應委任律師
如對本判決上訴，須於判決送達後二十日內依民事訴訟法第四百三十六條之二以下規
定向本院提出上訴狀，同時表明上訴理由；如已於本判決宣示後送達前提起上訴，應
於判決送達後十日內補具上訴理由（均須按他造當事人之人數附繕本）。
                                              書記官 柯金珠
中　　　華　　　民　　　國　　九十三　　年　　　十一　　　月　　  三　　日
